【裁判字號】    96,訴,3741
【裁判日期】    970312
【裁判案由】    偽造文書等
【裁判全文】
臺灣高雄地方法院刑事判決              96年度訴字第3741號
公  訴  人  臺灣高雄地方法院檢察署檢察官
被      告  丙○○
被      告  丁○○
上列被告因偽造文書等案件，經檢察官提起公訴（96年度偵字第
17683 號），本院判決如下：
    主  文
丙○○共同犯詐欺取財罪，處有期徒刑捌月；又共同犯行使偽造
私文書罪，處有期徒刑陸月。應執行有期徒刑壹年貳月。
丁○○共同犯詐欺取財罪，處有期徒刑陸月；又共同犯行使偽造
私文書罪，處有期徒刑肆月。應執行有期徒刑捌月。
    事  實
一、丙○○與真實姓名年籍不詳自稱「趙建國」之成年男子（下
    稱趙建國）及其他真實姓名年籍不詳之人，共組詐騙集團，
    由其擔任車手之工作，渠等基於意圖為自己不法所有之犯意
    聯絡，於民國96年6 月14日15時許，推由其餘2 名詐騙集團
    成員前往戊○○位於高雄縣鳳山市誠義里10鄰黃埔二村東四
    巷133 之3 號住處，向戊○○誆稱「免費健康檢查高血壓，
    每月可領新臺幣（下同）3500元，但須出示存摺簿」等語，
    戊○○不疑有他，乃出示其所有臺灣郵政股份有限公司鳳山
    三民路郵局帳號：00000000000000號帳戶之郵政存簿儲金簿
    （下稱戊○○之存摺）及告知上開帳戶之密碼，該2 名詐騙
    集團成員再利用戊○○年老及不識字之機會，使戊○○在渠
    等預備之2 張空白提款單上蓋章，再趁隙將戊○○之存摺調
    包，以徐永福所有臺灣郵政股份有限公司官田隆田郵局帳號
    ：00000000000000號帳戶之郵政存簿儲金簿歸還戊○○。該
    2 名詐騙集團成員取得戊○○之存摺、已用印之提款單2 張
    、密碼等資料後即交趙建國，趙建國即未得戊○○同意在其
    一提款單上私自填載金額33萬元，偽造上開提款單完畢後旋
    即在高雄市○○路、民生路口連同上開存摺、密碼交由丙○○囑其提領，丙○○遂於當日持戊○○之存摺及上開偽造提
    款單至設於高雄市新興區○○○路177 號之臺灣郵政股份有
    限公司高雄新興郵局（下稱新興郵局）行使之，使不知情之
    郵局職員陷於錯誤，誤認丙○○係有權提款之人，而交付33
    萬元現金予丙○○，足以生損害於戊○○及新興郵局帳戶管
    理之正確性。丙○○旋即將前揭33萬元之詐欺所得交予趙建
    國後，趙建國復將戊○○之另1 張提款單交予丙○○，囑其
    於隔日再提領35萬元。丙○○遂於同年月15日9 時40分許，
    在高雄市○○路之新興市場，將上開資料交予丁○○，囑其
    於提款單上填載35萬元後提領現金。丁○○即與丙○○及其
    餘詐騙集團成員基於意圖為自己不法所有及行使偽造私文書
    之犯意聯絡，至新興郵局，未得戊○○同意在上開提款單上
    填載金額35萬元後行使之，惟因上開戊○○之帳戶業因戊○○報警而被列為警示帳戶，郵局承辦人員乙○○乃通報警局
    ，而由警員到場逮捕丁○○，並扣得上開戊○○之存摺1 本
    及金額35萬元之偽造提款單1 張，始查悉上情。
二、案經戊○○訴由高雄市政府警察局新興分局報告及臺灣高雄
    地方法院檢察署檢察官自動檢舉偵查起訴。
    理  由
一、證據能力部分：按現行刑事訴訟法為保障被告之反對詰問權
    ，排除具有虛偽危險性之傳聞證據，以求實體真實之發見，
    於該法第159 條第1 項明定被告以外之人於審判外之言詞或
    書面陳述，除法律有規定者外，不得作為證據。又被告以外
    之人於審判外之陳述，雖不符前4 條之規定（即刑事訴訟法
    第159 條之1 至同條之4） ，而經當事人於審判程序同意作
    為證據，法院審酌該言詞陳述或書面陳述作成時之情況，認
    為適當者，亦得為證據；當事人、代理人或辯護人於法院調
    查證據時，知有第150 條第1 項不得為證據之情形，而未於
    言詞辯論終結前聲明異議者，視為有前項之同意，刑事訴訟
    法第159 條之5 定有明文。本案檢察官、被告二人並未就卷
    內證據資料之證據能力有所爭執，且迄於言詞辯論終結前，
    均未主張有刑事訴訟法第159 條第1 項不得為證據之情形，
    是應認已同意卷內證據均得作為證據，且經本院審酌後，認
    無不適當之情形，應認本案調查之卷內證據均有證據能力，
    合先敘明。
二、訊據被告丙○○固坦承有於前揭時地，以戊○○之存摺及已
    填寫金額、蓋有戊○○之印文之提款單至新興郵局提領33萬
    元，及交付被告丁○○蓋有戊○○之印文之提款單，請被告
    丁○○代為領取款項等情，惟矢口否認有何詐欺取財、行使
    偽造私文書之犯行，辯稱：伊於96年6 月12日逛六合夜市時
    ，恰巧遇到趙建國，趙建國邀伊一同經營擺設健康器材賣場
    之生意，二人相約同年月14日在高雄市見面詳談，商談當日
    趙建國即表示經營生意之資金約30萬元，並當場拿出一本戊○○之存摺、寫好數額及戊○○之印文之提款單請伊幫忙領
    錢，趙建國表示上開存摺等物係他親戚的，所以伊沒有起疑
    ，也沒有再追究為何他會有親戚之存摺等物，伊旋即至新興
    郵局提領現金30萬元，交予趙建國後，趙建國又交予伊另1
    張蓋有戊○○印文、未寫金額之取款單，要伊隔天再提領30
    萬元，伊不知道所提領的款項是詐欺所得云云（本院卷第17
    、38頁）。訊據被告丁○○固坦承有於前揭時地持上開存摺
    及蓋有戊○○之印文之提款單至新興郵局，在櫃臺填寫提款
    單金額為35萬元後，交予櫃臺人員，因該帳戶已列為警示帳
    戶因而未能提領現金等情，惟矢口否認有何詐欺取財、行使
    偽造私文書之犯行，辯稱：伊向被告丙○○借款5000元，因
    被告丙○○身上沒有現金，他將蓋有戊○○之印文之提款單
    及存摺交給伊，請伊幫忙領錢，然後伊再從領得之現金拿走
    5000元，伊不知道該存摺跟提款單是有問題的云云（本院卷
    第18、50頁）。經查：
  (一)被告丙○○於前揭時地，持被害人戊○○之存摺、已填寫金
    額及蓋有戊○○之印文之提款單至新興郵局提領現金33萬元
    ；被告丁○○於前揭時地持上開存摺及蓋有戊○○之印文之
    提款單至新興郵局，在櫃臺填寫提款單金額為35萬元後，交
    予承辦職員，因該帳戶已列為警示帳戶，經新興郵局職員乙○○報警處理，被告丁○○因而未能提領現金等情，業據被
    告二人坦承在卷（本院卷第38、50頁），核與證人乙○○審
    理時結證情節（本院卷第36、37頁）相符，復有上開戊○○
    之存摺影本1 份、金額35萬元之提款單1 張、高雄市政府警
    察局新興分局受理各類案件記錄表、高雄市政府新興分局扣
    押筆錄及扣押物品目錄表各1 份在卷可稽（偵卷第9 、15、
    16 、18 、20頁），堪以認定。
  (二)被告丙○○雖辯以其不知伊提領之現金33萬元是詐騙所得，
    且於偵訊及本院審理時均一致供稱：伊與趙建國要一起經營
    健康器材生意，係趙建國請伊幫忙提領款項云云，惟查：依
    被告丙○○所供述，趙建國將存摺、寫好數額及蓋有戊○○
    之印文之提款條交予伊請伊提領，伊領得33萬元交予在車內
    等待之趙建國後，趙建國再交付伊一張蓋有戊○○之印文、
    未寫金額之提款單，囑其隔天提領，而被告丙○○自稱伊不
    知道趙建國是不是本名，而趙建國後來也聯絡不上，伊不知
    道趙建國住在哪裡，僅知道他在大寮進出，伊僅有趙建國之
    手機，二人係以手機聯絡等語（偵卷第44、45頁），顯見被
    告丙○○與趙建國並非熟識，何以互不熟識之人膽敢輕易交
    予被告丙○○尚未填載金額之提款單，而不害怕被告丙○○
    捲款逃跑，況趙建國既委由被告丙○○幫忙提領一同經營生
    意之資金，何以不委由被告丙○○同時提領，而須給予被告
    丙○○空白提款單囑其隔日提領，徒增被告丙○○捲款逃跑
    致其無法取得款項之風險，對帳戶內之款項如此輕忽之舉，
    顯與常情有違；再參以檢察官查詢設籍高雄縣市、姓名為趙
    建國之人之口卡片供被告丙○○指認，均非其所指之人（偵
    卷第59、60、66、67、70頁），顯見「趙建國」並非被告丙○○所指之人之本名，被告丙○○取得不詳姓名年籍之人所
    交付之存摺、提款單，又明知所取得之存摺、提款單並非該
    不詳姓名年籍之人所有之物，衡以常情，一般人均會對該存
    摺、提款單之來路有所懷疑，雖被告丙○○辯以趙建國表示
    上開存摺等物是他親戚的，伊也不方便再追問云云，然何以
    趙建國須將其親戚之存摺、空白提款單等重要物品交予被告
    丙○○，縱渠等一同經營生意，亦無須如此，其前揭所辯顯
    係虛飾之詞，不足採信。觀以被告丙○○取得趙建國所交付
    之上開存摺、提款單未有懷疑之心，分由兩次提領款項（第
    2 次係囑由被告丁○○提領），且被告丙○○於被害人戊○○遭詐騙集團成員取走存摺之當日即至新興郵局提領33萬元
    現金，時間相距甚短等情，足認被告丙○○對其所提領之款
    項係屬詐欺所得顯有認識，且與趙建國及其他詐騙集團成員
    間有犯意聯絡，否則何以在如此短暫的時間內取得上開存摺
    、提款單而為提領之行為，被告丙○○辯稱伊不知道所提領
    的款項是詐欺所得云云，委無足採。再依前述，被告丙○○
    與趙建國及所屬其餘詐騙集團成員既有犯意聯絡，明知所提
    領之款項係屬詐欺所得，亦明知上開提款單係未經被害人戊○○同意所製作之私文書，其仍持之向新興郵局行使，其有
    行使偽造私文書之行為甚明。
  (三)被告丁○○雖辯以伊不知被告丙○○所交付之存摺及提款單
    有問題，不知所欲提領之款項是詐騙所得云云，惟查：被告
    丁○○先於警詢時供稱伊在路上遇見一位不識字的老伯，請
    伊代領存款35萬元，伊本於服務他人之心，才持該老伯所交
    付之存摺、提款單至新興郵局櫃檯填寫提款單之金額為35萬
    元後以領取款項等語（偵卷第4 頁反面），嗣經檢察官偵訊
    後始供出係被告丙○○要伊提領款項等語（偵卷第23頁），
    倘被告丁○○前揭辯解為真，何以於警詢時不老實供述而如
    此虛飾，此舉不合常情，且查若存摺、提款單並非本人所有
    之物，衡以常情，一般人均會對該存摺、提款單之來路有所
    懷疑，雖被告丁○○辯以伊有問過被告丙○○存摺、提款單
    是何人的，然其先供述被告丙○○稱上開物品是他阿伯的（
    偵卷第45頁），後又供述被告丙○○稱上開物品是他朋友的
    ，是佈置會場的資金（本院卷第51頁），前後所述又不一致
    ，且至郵局提領存款並不困難，若上開物品來源果無問題，
    何以被告丙○○不自行提領，而須委由他人代領，已有相當
    智識及社會經驗之被告丁○○應知悉此等事理，雖被告丁○○辯以被告丙○○說他要找車位，停車不方便，所以才由伊
    去領錢云云（本院卷第50頁），然依被告丙○○證述伊於被
    告丁○○領錢時至民生路及光華路口附近之寶成大樓看商品
    ，伊要被告丁○○領完錢後打電話給伊，伊再去接他（本院
    卷第39頁），顯與被告丁○○前揭辯解不相符合，況被告丙○○亦自承不一定要至新興郵局領錢，每一個郵局都可以領
    錢（本院卷第43頁），則被告丙○○既可至方便停車之郵局
    提領款項即可，何須委由他人為之，況被告丁○○經警逮捕
    當日，被告丙○○並未出面說明，倘上開存摺等物來源確實
    沒有問題，何以被告丁○○不即時供出被告丙○○，顯見被
    告丁○○知悉上開提領款項來源係有問題，況被告丁○○亦
    自稱被告丙○○說伊前一天領過了錢了，沒有問題等語（偵
    卷第23頁），既係如此，何以被告丙○○不同時提領，而須
    分次提領，被告丁○○對諸上各情，竟未有懷疑而為提領，
    為警逮捕後亦未第一時間供出共犯即被告丙○○，足認其明
    知所欲提領之款項是詐騙所得。被告丁○○明知在已用印之
    提款單上填載金額係未得被害人戊○○之同意而仍為之，進
    而行使，其偽造私文書進而行使之行為，堪以認定。
  (四)被告丙○○、丁○○均明知所持以行使之提款單係未經被害
    人戊○○同意所製作，而所提領之款項係屬詐騙所得之財物
    ，業如前述，渠等與詐騙集團成員間顯有犯意聯絡；被告二
    人持偽造之提款單至新興郵局向不知情承辦職員施以詐術，
    亦有行為分擔之事實，均堪認定。
  (五)綜上所述，被告二人前揭所辯，均不足採。被告丙○○、丁○○上開犯行，均堪認定。
三、論罪科刑：
  (一)按銀行為便利存款人取款而印好任人索取填寫之取款憑條，
    非可流通市面得以自由轉讓，衹屬私文書之一種，不能認為
    有價證券，最高法院49年臺上字第1409號判例可資參照。次
    按刑法第210 條之偽造文書，以無制作權之人制作他人名義
    之文書為要件，有制作權人簽名蓋章之空白文書，本無文書
    之內容存在，如無制作之權人，未得其同意私自制作其內容
    ，仍屬文書之偽造行為，最高法院44年臺上字第192 號判例
    可資參照。查詐騙集團成員以預備之空白提款單2 張，交由
    被害人戊○○在提款單上蓋章，依前揭判例意旨，上開提款
    單係屬有制作權人簽名蓋章之空白文書，詐騙集團成員取得
    上開提款單後，未得戊○○之同意、分由趙建國、被告丁○○在上私自填載金額，自屬文書之偽造行為，嗣被告丙○○
    、丁○○持之向新興郵局行使之行為，則為行使偽造私文書
    之行為。
  (二)又按凡以自己犯罪之意思而參與犯罪，無論其所參與者是否
    犯罪構成要件之行為，皆為正犯，其以幫助他人犯罪之意思
    而參與犯罪，其所參與者，苟係犯罪構成要件之行為，亦為
    正犯；又共同實施犯罪行為之人，在合同意思範圍以內，各
    自分擔犯罪行為之一部，相互利用他人之行為，以達其犯罪
    之目的者，即應對於全部所發生之結果，共同負責，最高法
    院25年上字第2253號判例可資參照。查被告丙○○行使偽造
    之提款單，以此詐術使不知情之郵局職員陷於錯誤，誤認丙○○係有權提款之人，而交付33萬元現金，係屬詐欺取財行
    為，雖被告丁○○施以同上之詐術，因戊○○之帳戶已列為
    警示帳戶而未能詐財得逞，然被告丁○○、丙○○既屬共同
    實施犯罪行為之人，被告丙○○前開詐欺取財既遂之行為亦
    在其等詐騙集團成員之合同意思範圍以內，依前揭判例意旨
    ，被告丁○○自應就前揭詐欺取財既遂行為共同負責。另被
    告丙○○雖未在蓋有戊○○印章之提款單上填載金額，而僅
    有行使趙建國所交付之上開偽造私文書之行為，然被告丙○○與趙建國、丁○○係共同實施犯罪行為之人，趙建國、丁○○私自填載金額之行為，自屬其合同意思範圍以內，犯罪
    行為之一部，從而僅管被告丙○○並未參與實施偽造行為，
    僅持以行使，仍應就趙建國、丁○○偽造行為共同負責。
  (三)故核被告丙○○、丁○○上開所為，均分別犯刑法第339 條
    第1 項詐欺取財罪、第216 條、第210 條之行使偽造私文書
    罪。
  (四)被告丙○○、丁○○與趙建國及其詐騙集團成員間，就上開
    詐欺取財、行使偽造私文書犯行，有犯意之聯絡及行為之分
    擔，為共同正犯。
  (五)被告丙○○、丁○○偽造私文書之低度行為為行使之高度行
    為所吸收，不另論罪。公訴意旨雖僅論及被告二人涉犯行使
    偽造私文書罪，然被告丁○○未得戊○○之同意在已蓋有戊○○印文之提款單上填載金額，係屬偽造私文書之行為，而
    被告丙○○就詐騙集團成員趙建國及被告丁○○之偽造私文
    書行為應共同負責，均業如前述，而偽造私文書之行為與持
    之行使之行為係屬法律上一罪之吸收關係，從而本院自得併
    予審理，附此敘明。
  (六)被告丙○○、丁○○所犯上開二罪，犯意各別、行為互殊，
    應予分論併罰。
  (七)爰審酌被告丙○○、丁○○年輕力壯，不思努力工作賺取正
    當酬勞，竟貪圖不法利益，夥同他人共同以詐騙手段取得被
    害人戊○○之存簿及偽造之提款單，進而持以冒領其存款，
    有害社會治安，且詐得金額高達33萬元，所生危害對被害人
    戊○○而言非輕，被告二人犯後仍矢口否認犯行，未見悔意
    ，態度欠佳，實值嚴懲，惟念及被告二人均無前科紀錄，素
    行良好，有臺灣高等地方法院被告前案紀錄表2 份在卷可查
    ，及參酌檢察官具體求刑被告丙○○有期徒刑1 年2 月以上
    ，被告丁○○有期徒刑6 月以上刑度等一切情狀，分別量處
    如主文所示之刑及定應執行之刑，以示懲儆。
  (八)偽造提款單2 張其上「戊○○」之印文既屬真正，業據被害
    人戊○○陳稱明確（偵卷第6 頁），自不在沒收之列。至偽
    造提款單2 張，已經被告二人持以向新興郵局行使，雖係被
    告供本件犯罪所用之物，但已非被告所有，爰不為沒收之諭
    知，附此敘明。
據上論斷，應依刑事訴訟法第299 條第1 項前段，刑法第28條、
第339 條第1 項、第216 條、第210 條、第51條第5 款，判決如
主文。
本案經檢察官甲○○到庭執行職務。
中    華    民    國    97    年    3    月    12     日
                  刑事第十庭   審判長  法  官  何秀燕
                                       法  官  林揚奇
                                       法  官  顏銀秋
上正本證明與原本無誤。
如不服本判決，應於判決送達後10日內，向本院提出上訴狀。
中    華    民    國    97    年    3    月    12     日
                                       書記官  董明惠
附錄論罪科刑法條：
刑法第339條第1項
意圖為自己或第三人不法之所有，以詐術使人將本人或第三人之
物交付者，處5 年以下有期徒刑、拘役或科或併科1,000 元以下
罰金。
刑法第210條
偽造、變造私文書，足以生損害於公眾或他人者，處5 年以下有
期徒刑。
刑法第216條
行使第210 條至第215 條之文書者，依偽造、變造文書或登載不
實事項或使登載不實事項之規定處斷。


司法院資訊處製作；財團法人民間司法改革基金會備份。
